【裁判字號】    99,訴,823
【裁判日期】    991215
【裁判案由】    清償債務
【裁判全文】
臺灣臺中地方法院民事判決               99年度訴字第823號
原      告  林貴仁
訴訟代理人  徐大維
            林永山律師
複代理人    吳聰億律師
被      告  吳秀娟
訴訟代理人  吳秀芬
上列當事人間請求清償債務事件，經於民國99年11月17日言詞辯
論終結，本院判決如下：
    主    文
被告應給付原告新臺幣371萬元，及自民國99年3月16日起至清償
日止，按週年利率百分之5計算之利息。
訴訟費用由被告負擔。
本判決於原告以新臺幣125萬元為被告供擔保後，得假執行；但
被告如以新臺幣371萬元為原告供擔保後，得免為假執行。
    事實及理由
壹、原告方面：
  一、聲明：被告應給付原告新臺幣（下同）371萬元，及自民
            國99年3月16日起至清償日止，按週年利率百分之5
            計算之利息，並願供擔保請准宣告假執行。
  二、陳述：
      （一）訴外人鴻寶建設有限公司（下稱鴻寶公司）前於83
            、84年間，在臺中縣潭子鄉○○段第294、295、31
            7及318等地號土地上興建案名為「台中先知大樓」
            之預售屋興建案，並已將部分房屋預售與承購戶，
            惟於興建過程中，訴外人鴻寶公司因發生財務危機
            ，無力繼續興建下去，「台中先知大樓」之預售屋
            承購戶乃組成「台中先知自救委員會」（下稱自救
            會），委由訴外人謝水沙、張金容代表承購戶，與
            訴外人鴻寶公司簽立協議書，約定由訴外人鴻寶公
            司將「台中先知大樓」已出售予承購戶之部分，變
            更起造人為各該承購戶，至於尚未出售之部分，則
            同意由自救會代為處分，用以償還訴外人鴻寶公司
            原以第三人名義所積欠訴外人臺中縣豐原市農會信
            用部（下稱豐原市農會）之土地抵押借款本息、積
            欠之工程款以及供為自救會接手繼續興建「台中先
            知大樓」之預估工程款。
      （二）自救會為支付後續接手興建「台中先知大樓」之預
            估工程費用及處理原有之土地抵押債務，乃於86年
            5月5日與訴外人豐原市農會簽立協議書，約定將「
            台中先知大樓」之土地所有權移轉與訴外人豐原市
            農會取得，但已出售與承購戶之預售屋部分，則按
            承購戶原與訴外人鴻寶公司間之原買賣價格，每戶
            額外支付20萬元價金，並向訴外人豐原市農會辦理
            買賣尾款貸款後，再將承購戶所購買之房屋及土地
            應有部分所有權過戶予承購戶取得，訴外人豐原市
            農會則同意協助自救會支付後續興建「台中先知大
            樓」所需之工程款。
      （三）「台中先知大樓」嗣依上開協議方式，由自救會接
            手繼續興建，被告也依協議內容，按其與訴外人鴻
            寶公司間之原買賣價格，加付20萬元。「台中先知
            大樓」嗣經完工，依上開協議約定，被告應再支付
            371萬元之尾款，始能取得所承購之不動產之所有
            權移轉登記。為此，被告乃簽發面額371萬元之尾
            款本票交付訴外人豐原市農會供為貸款之擔保，以
            取得所承購之不動產所有權移轉登記。惟被告尚未
            辦理該371萬元貸款尾款之抵押權設定登記手續前
            ，訴外人豐原市農會即因經營不善而遭中央存款保
            險股份有限公司接管，故被告與訴外人豐原市農會
            間之貸款程序，乃僅完成擔保本票之簽發，而未及
            辦理抵押權之設定登記。然依上開協議內容，被告
            對訴外人豐原市農會本負有支付371萬元之義務，
            被告並以簽發本票方式，與訴外人豐原市農會成立
            消費借貸關係，則被告對訴外人豐原市農會自負有
            系爭371萬元債務之清償責任。
      （四）訴外人豐原市農會之信用部業務嗣由訴外人土地銀
            行概括承受，訴外人土地銀行則於90年9月14日將
            對「台中先知大樓」承購戶之上開無擔保債權，出
            售與訴外人新興資產管理股份有限公司取得，訴外
            人新興資產管理股份有限公司再將對承購戶（含被
            告）之上開無擔保債權出售與原告。原告因而取得
            被告對訴外人豐原市農會所負之系爭371萬元債務
            之債權，並已通知被告及要求被告清償，但遭被告
            拒絕。為此，爰依消費借貸、協議書約定及債權讓
            與之法律關係，請求被告清償。
貳、被告方面：
  一、聲明：原告之訴及假執行之聲請均駁回，如受不利判決，
      願供擔保，請准宣告免為假執行。
      （一）被告有向訴外人鴻寶公司承購「臺中先知大樓」之
            預售案，興建中訴外人鴻寶公司出問題，承購戶組
            成自救會來解決，被告對自救會所簽立之協議書有
            同意，自救會就接手進行後續之興建，成立自救會
            之後被告固有簽發面額371萬元之本票之事實，當
            初並有講好這筆借款就是買房子的貸款，本票交付
            予訴外人豐原市農會，乃係用以擔保被告所承購之
            潭子鄉○○○路81巷16號房地向訴外人豐原市農會
            之貸款，農會人員也口頭答應貸款給被告，惟被告
            與訴外人豐原市農會間並未另行簽立貸款文件，被
            告亦未收到貸款款項，貸款實際交付何人，被告均
            不知情，款項到底應該撥付誰，被告亦搞不清楚，
            只知道本票當初是簽交訴外人豐原市農會。
      （二）被告與訴外人鴻寶公司簽訂買賣契約，原本契約中
            約定價金尾款要向銀行貸款，並由銀行撥款給建商
            ，建商則負責把不動產所有權移轉給被告。訴外人
            豐原市農會有開說明會，表示有繳交頭期款並開立
            本票給農會之承購戶，農會會在房屋蓋好之後，將
            不動產辦理移轉登記，本票係作為應繳之貸款，貸
            款則由農會處理，當時並沒有特別講到貸款要撥交
            給誰，訴外人鴻寶公司之權利就由訴外人豐原市農
            會接收，在被告之認知，被告原本是向訴外人鴻寶
            公司購買房屋，訴外人鴻寶公司出問題後，改成向
            訴外人豐原市農會買房子，所以訴外人豐原市農會
            要求追加二十萬元，被告有同意，但訴外人豐原市
            農會遭訴外人土地銀行接管後，訴外人土地銀行未
            與被告成立協商，即將該債權讓與他人。因此，被
            告認為371萬之貸款並未撥交被告，該筆貸款最後
            究竟為何人取走，被告並不清楚。
      （三）被告購買系爭房地，業已支付120萬元之價金，被
            告本身亦為受害人，且經濟能力無法承擔過高之貸
            款，加以系爭房屋經歷九二一地震後，受損嚴重。
            原告雖有於96年10月8日以存證信函通知被告其已
            輾轉取得被告與訴外人土地銀行間之借貸債權，惟
            被告所簽發之上開本票應無原因債權存在，原告訴
            請被告給討371萬元及利息，為無理由。
參、法院得心證之理由：
  一、程序方面：按訴狀送達後，原告不得將原訴變更或追加他
      訴。但有下列各款情形之一者，不在此限：一、被告同意
      者。二、請求之基礎事實同一者。七、不甚礙被告之防禦
      及訴訟之終結者。被告於訴之變更或追加無異議，而為本
      案之言詞辯論者，視為同意變更或追加。民事訴訟法第25
      5條第1項第1、2、7款及第2項定有明文。本件原告於起訴
      狀送達被告後，除本於原消費借貸及債權讓與之法律關係
      外，另追加依協議書所表彰之契約關係而為請求。所為追
      加程序事項，揆諸上揭說明，爰予准許。
  二、實體方面：
      （一）經查，訴外人鴻寶公司負責人湯紹洪前於81年1月
            間，以坐落臺中縣潭子鄉○○段294、295、317 、
            318地號等土地，設定抵押而向訴外人臺中縣豐原
            市農會貸款5億元，並規劃興建地上11樓、地下2
            層之「台中先知大樓」。訴外人鴻寶公司因財務發
            生困難而無力繼續興建下去，乃於84年7月19日與
            自救會簽訂協議書，其中第3條約定，該大樓尚未
            出售之停車位、地下商場、及18戶餘屋暨土地之應
            有部分，同意由自救會按底價代為處分，並以處分
            所得對價償還：(1)、鴻寶公司所積欠訴外人豐原市
            農會之土地抵押借款及其利息。(2)、鴻寶公司就台
            中先知大樓所積欠營造商已施作之工程款。(3)、預
            估台中先知大樓未完工之營造工程款。
      （二）自救會另於86年5月5日與訴外人豐原市農會，就台
            中先知大樓續建工程之付款事宜，簽訂協議書。其
            第1條約定：台中先知自救會同意將大樓地面層以
            上建物、地下一層商場、下二層29個平面車位、及
            湯紹洪名下之土地持分全部讓與訴外人豐原市農會
            。至於訴外人鴻寶公司前已出售於承購戶者，則由
            承購戶按原買賣價格每戶另附加20萬元，並向訴外
            人豐原市農會申辦抵押貸款後，再由自救會將房地
            產權過戶並點交於該承購戶。另第2條約定：訴外
            人豐原市農會應給付與自救會之價款，除抵付訴外
            人鴻寶公司所欠農會之土地貸款外，訴外人豐原市
            農會應另支付自救會1億6千7百萬元（內含各承購
            戶按原買賣價格每戶加價20萬元），並由自救會受
            領以支付大樓營建工程款、保存登記及一切事務處
            理必要費用。付款條件為：
            (1)、訴外人豐原市農會應於協議書經其理事會議通
                過並經台中縣政府備查後，於自救會將所讓與
                房地所需用印文件資料交付農會所指定之代書
                時，即支付自救會4,500萬元。
            (2)、自救會所讓與訴外人豐原市農會之房地，完成
                過戶、大樓保存登記完成及大樓各衛浴設備完
                成時，訴外人豐原市農會應即支付自救會9,20
                0萬元，並扣除承購戶所繳交予自救會之2,620
                萬元（即每戶附加20萬元部分）。
            (3)、自救會將讓售與訴外人豐原市農會之房地，全
                數點交於訴外人豐原市農會驗收時，訴外人豐
                原市農會應支付自救會3000萬元。
            上開第(1)、(2)項金額，業已履行完畢，第(3)項金額
            因未給付嗣乃衍生出另案訴訟。
      （三）台中先知大樓於85年9月16日取得使用執照，86年7
            月15日辦理第一次所有權登記。被告業已給付前述
            承購戶所應增加給付之20萬元予自救會，並於簽發
            面額371萬元之本票予訴外人豐原市農會後，取得
            所承購之不動產所有權移轉登記。另訴外人豐原市
            農會之信用部業務，嗣由訴外人土地銀行概括承受
            。
      （四）按當事人雙方互相表示意思一致者，無論其為明示
            或默示，契約即為成立。附停止條件之法律行為，
            於條件成就時，發生效力，民法第153條第1項、第
            99條第1項分別定有明文。又稱消費借貸者，於當
            事人間除借貸之意思合致外，固需有移轉金錢或其
            他代替物之所有權於他方之行為，始得當之。然如
            因買賣或其他原因，借用人以其對於貸與人所負之
            金錢債務，作為金錢借貸所應交付之金錢，而合意
            成立消費借貸者，亦應解為已具要物性而成立消費
            借貸契約關係。查：
            (1)、證人施瑞章律師於本院審理中，到庭結證：「
                …鴻寶建設當初興建大樓中途停工，公司倒閉
                無力興建，承購戶組成自救會…有自救會名單
                、委託書…我當時是受自救會的委託與豐原市
                農會協調…鴻寶公司在84年7月19日簽了協議
                書，並且將公司印章、建照、不動產權狀等所
                有文件資料交給自救會，同意由自救會接手自
                立興建，因此，我就依據84年7月19日協議書
                為依據，協助自救會與農會協調，後來我有遇
                到鴻寶公司負責人，他也承認84年7月19日協
                議書確實為他所書立，協議書是真正…當時鴻
                寶有將大樓土地向豐原農會以他人名義辦理貸
                款，金額大約為五億…在86年5月5日之前，鴻
                寶建設就有將部分土地持分登記在承購戶名下
                ，但是土地上原本就有農會的抵押權存在…自
                救會預估後續的工程款大約還需一億一千多萬
                元左右…與農會協商，農會除原本的土地融資
                貸款已支出外，農會還答應另外提供資金供自
                救會處理後續的工程款，大約一億一千多萬元
                左右，農會則可以取得已經賣出的房屋每戶原
                本後續所應繳納的買賣價金（含尾款及原本計
                畫辦理的貸款）、及另外已經賣出的房屋承購
                戶必須在原有價金之外，增加給付二十萬元，
                當時這二十萬元是約定直接由承購戶交給自救
                會，充作原本預估一億一千多萬元的後續工程
                款的一部分，所以農會實際上就不需要支付一
                億一千多萬元，扣掉承購戶所另外繳納的2620
                萬元。當時參加自救會的成員名冊有五十七戶
                ，五十七戶中應該有包括被告…房子興建完成
                之後…當初有繳納二十萬元的住戶列計名冊，
                裡面就包含被告在內…自救會曾經告訴過我說
                ，他們已經和農會講好…所有自救戶到農會辦
                理後續的貸款事情，農會有要求自救戶的承購
                戶要開本票，不過這是在房子蓋好之後，要辦
                理保存登記之前，…農會對於後續的工程款處
                理方式是撥款給自救會，再由自救會撥款給營
                造廠…承購戶和鴻寶間的買賣契約在討論過程
                中，大家並沒有明確表示買賣契約當事人並未
                因協議書之簽立而產生任何的變更，在我個人
                的認知裡，契約關係並沒有改變，但承購戶已
                經同意也承諾應給付房地應付的價金給農會，
                給付的方式不限於辦理抵押貸款為唯一途徑，
                承購戶也可以自籌款項付款給農會，承購戶要
                取得標的物的所有權他所要給付的對價就是二
                十萬元的增加款，以及依約尚未給付的的尾款
                給農會…而且當初房子蓋好之後，自救會有向
                承購戶說明後續的處理流程，承購戶也同意開
                立本票…」。
            (2)、被告於本院審理中自承：「當初我們是到農會
                信用部簽本票，我們有向農會貸款，農會的人
                也有口頭答應貸款給我們…我們跟鴻寶建商簽
                訂買賣契約，原本契約中是有約定價金尾款向
                銀行貸款，並且由銀行撥款給建商，建商則負
                責把不動產所有權移轉給我們。農會給我們開
                一個住戶說明，有三分之一的人有如期交頭期
                款，有三分之二的人沒有如期繳，則由農會接
                收，農會說三分之一有如期繳頭期款的人到農
                會開本票給農會，農會會在房子蓋好之後，把
                不動產登記給我們，但我們必須開本票給農會
                ，作為我們應該繳的貸款，貸款的錢由農會處
                理，當時並沒有特別講到貸款的錢要撥給誰…
                後來整個鴻寶公司的權利就由農會接收，在我
                的認知裡面，我是向農會買房子，當初原本我
                跟鴻寶買房子，鴻寶出問題以後，改成向農會
                買房子，所以後來農會要求追加二十萬元，我
                們也同意…」。
      （五）參諸上開各情，足認被告乃訴外人鴻寶公司所興建
            案名「台中先知大樓」建案之承購戶，其於訴外人
            鴻寶公司無力繼續興建後加入自救會，並同意依自
            救會與訴外人鴻寶公司及豐原市農會間所簽立之協
            議書內容，應允在原有之買賣價金外，另行支付20
            萬元，且向訴外人豐原市農會辦理貸款，供為原所
            應支付與訴外人鴻寶公司之371萬元買賣尾款之用
            ，並同意給付與訴外人豐原市農會，作為日後辦理
            所承購之不動產所有權移轉登記之對價之用。則無
            論被告與訴外人豐原市農會間有無另行簽立制式之
            貸款申辦文件，被告於自救會及訴外人豐原市農會
            依約將被告所承購之不動產所有權移轉登記與被告
            所有時，對訴外人豐原市農會即負有給付該371萬
            元款項之義務。被告與訴外人豐原市農會間復有消
            費借貸之意思表示合致及簽立本票之行為，足認被
            告乃係以其對於訴外人豐原市農會所負之371萬元
            尾款債務，作為金錢借貸所應交付之金錢，而與訴
            外人豐原市農會合意成立消費借貸，應解為亦已具
            備要物性而成立消費借貸契約關係。是無論依消費
            借貸之法律關係，或依協議書所約定之尾款給付約
            定內容，被告對訴外人豐原市農會均負有給付該37
            1萬元款項之義務。原告復本於債權之輾轉受讓，
            取得訴外人豐原市農會對被告之上開371萬元債權
            之受讓。則原告訴請被告給付371萬元，自屬有據
            。被告所為不知貸款如何核撥，自不需清償等抗辯
            ，並非可採。
肆、綜上所述，原告本於消費借貸、卷附協議書所表彰之契約關
    係及債權讓與之法律關係，訴請被告給付371萬元，及自99
    年3月16日（即起訴狀繕本寄存送達被告生效之翌日）起至
    清償日止，按週年利率百分之5計算之利息，為有理由，爰
    予准許。
伍、假執行之宣告：兩造分別陳明願供擔保，聲請宣告假執行及
    免為假執行，經核均無不合，爰各酌定相當之擔保金額，併
    予准許。
陸、本件事證已臻明確，兩造其餘攻擊防禦方法與舉證，核與判
    決結果無影響，爰不逐一論述，附此敘明。
陸、據上論結，原告之訴為有理由，依民事訴訟法第78條、第39
    0條第2項、第392條，判決如主文。
中    華    民    國    99    年    12    月    15    日
                  民事第四庭    法  官  林宗成
正本係照原本作成。
如對本判決上訴，須於判決送達後20日內向本院提出上訴狀。如
委任律師提起上訴者，應一併繳納上訴審裁判費。
正本係照原本作成。
如對本判決上訴，須於判決送達後20日內向本院提出上訴狀。
中    華    民    國    99    年    12    月    15    日
                                書記官

司法院資訊處製作；財團法人民間司法改革基金會備份。
